ACORDAO-COMPLETO-2423493

ACÓRDÃO 2347/2020 ATA 33/2020 - PLENÁRIO

VISTOS, relatados e discutidos estes autos de tomada de contas especial instaurada pelo Banco da Amazônia S/A (Basa) em desfavor da empresa Cobra Tecnologia S/A (Cobra) , em decorrência da determinação contida no subitem 9.15 do Acórdão 3126/2012-TCU-Plenário.
ACORDAM os ministros do Tribunal de Contas da União, reunidos em sessão do Plenário, ante as razões expostas pela relatora, e com fundamento nos arts. 1º, inciso I, 16, inciso III, alínea "c" e §§ 2º e 3º, 17, 19, 23, inciso III, 26, 28, incisos I e II, e 57 da Lei 8.443/1992 c/c os arts. 207, 214, inciso III, alínea "a", e 215 a 217 do Regimento Interno, em: 
9.1. acatar as razões de justificativa apresentadas por Abidias José de Sousa Júnior, Gilvandro Negrão Silva, João Alberto de Souza e Augusto Afonso Monteiro de Barros, excluir o débito a eles atribuído e julgar suas contas regulares, dando-lhes quitação plena;
9.2. julgar irregulares as contas de Álvaro Chaves de Lemos, Ana Lúcia Braga de Araújo, Evandro Bessa de Lima Filho, Francisco Serafim de Barros, João Batista de Melo Bastos, José Carlos Rodrigues Bezerra, Mâncio Lima Cordeiro, Milton Barbosa Cordeiro, Walter Raimundo Lima Franco e Cobra Tecnologia S.A.;
9.3. condenar, solidariamente, Álvaro Chaves de Lemos, Ana Lúcia Braga de Araújo, Evandro Bessa de Lima Filho, Francisco Serafim de Barros, João Batista de Melo Bastos, José Carlos Rodrigues Bezerra, Mâncio Lima Cordeiro, Milton Barbosa Cordeiro, Walter Raimundo Lima Franco e Cobra Tecnologia S.A. ao recolhimento aos cofres do Banco da Amazônia S.A dos valores a seguir especificados, atualizados monetariamente e acrescidos de juros de mora da data do débito até a data do pagamento, abatendo-se os valores já satisfeitos:
	VALOR
	DATA
	Débito/Crédito

	112.237,26
	20/12/2004
	C

	1.295.934,49
	26/01/2005
	C

	194.199,84
	27/06/2005
	C

	11.576,55
	27/06/2005
	D

	656.491,22
	01/12/2005
	D

	53.939,27
	30/06/2006
	C

	23.169,99
	21/12/2006
	D

	550.983,53
	21/12/2006
	D

	1.224.653,52
	21/12/2006
	D

	5.620.806,75
	28/12/2006
	D

	503.974,34
	26/03/2007
	D

	3.497.365,84
	26/03/2007
	D

	412.323,60
	14/11/2007
	D

	334.808,07
	5/11/2008
	D

9.4. condenar, solidariamente, Álvaro Chaves de Lemos, Ana Lúcia Braga de Araújo, Evandro Bessa de Lima Filho, Milton Barbosa Cordeiro, Walter Raimundo Lima Franco e Cobra Tecnologia S.A. ao recolhimento aos cofres do Banco da Amazônia S.A. do valor a seguir especificado, atualizado monetariamente e acrescido de juros de mora da data do débito até a data do pagamento:
	VALOR
	DATA
	Débito/Crédito

	385.124,48
	4/9/2008
	D

9.5. aplicar a Francisco Serafim de Barros, João Batista de Melo Bastos, José Carlos Rodrigues Bezerra e Mâncio Lima Cordeiro multas individuais de R$ 60.000,00 (sessenta mil reais) , a serem recolhidas aos cofres do Tesouro Nacional, com atualização monetária calculada da data deste acórdão até a data do pagamento, se este for efetuado após o vencimento do prazo abaixo estipulado;
9.6. aplicar a Álvaro Chaves de Lemos, Ana Lúcia Braga de Araújo, Evandro Bessa de Lima Filho, Milton Barbosa Cordeiro, Walter Raimundo Lima Franco e Cobra Tecnologia S.A. multas individuais de R$ 130.000,00 (cento e trinta mil reais) , a serem recolhidas aos cofres do Tesouro Nacional, com atualização monetária calculada da data deste acórdão até a data do pagamento, se este for efetuado após o vencimento do prazo abaixo estipulado;
9.7. fixar prazo de 15 (quinze) dias, a contar das notificações, para comprovação, perante o Tribunal, do recolhimento das dívidas acima imputadas;
9.8. autorizar a cobrança judicial das dívidas, caso não atendidas as notificações;
9.9. determinar ao Banco da Amazônia S.A. que, caso notificado pelo TCU da não comprovação do recolhimento das dívidas, efetue o respectivo desconto na remuneração dos responsáveis, em favor do Tesouro Nacional, na forma estabelecida pela legislação pertinente;
9.10. autorizar o pagamento das dívidas em até 36 (trinta e seis) parcelas mensais consecutivas, caso venha a ser solicitado pelos responsáveis antes do envio do processo para cobrança judicial;
9.11. fixar o vencimento da primeira parcela em 15 (quinze) dias, a contar do recebimento das notificações, e o das demais a cada 30 (trinta) dias, com incidência dos respectivos encargos legais sobre o valor de cada prestação; 
9.12. alertar ao responsável que a inadimplência de qualquer parcela acarretará vencimento antecipado do saldo devedor;
9.13. dar ciência ao Banco da Amazônia S.A. de que o cumprimento de eventual decisão arbitral favorável à empresa Cobra Tecnologia S.A., ainda que haja o reconhecimento de valores devidos a essa contratada, não poderá implicar desrespeito ao disposto no subitem 9.11 do Acórdão 3126/2012-TCU-Plenário;
9.14. enviar cópia desta decisão ao procurador-chefe da Procuradoria da República no Estado do Amazonas, para as providências cabíveis.

Tomada de contas especial instaurada em razão de irregularidades na contratação direta para implantação do Projeto de Excelência Tecnológica (PET).

Banco da Amazônia S.A.

3. Responsáveis: Abidias José de Sousa Júnior (CPF XXX.712.951-XX), Álvaro Chaves de Lemos (CPF XXX.071.972-XX), Ana Lúcia Braga de Araújo (CPF XXX.518.927-XX), Augusto Afonso Monteiro de Barros (CPF XXX.313.362-XX), Cobra Tecnologia S.A. (CNPJ 42.318.949/0001-84), Evandro Bessa de Lima Filho (CPF XXX.431.947-XX), Francisco Serafim de Barros (CPF XXX.401.811-XX), Gilvandro Negrão Silva (CPF XXX.713.192-XX), João Alberto de Souza (CPF XXX.801.733-XX), José Carlos Rodrigues Bezerra (CPF XXX.235.051-XX), João Batista de Melo Bastos (CPF XXX.161.242-XX), Mâncio Lima Cordeiro (CPF XXX.734.472-XX), Milton Barbosa Cordeiro (CPF XXX.480.672-XX) e Walter Raimundo Lima Franco (CPF XXX.806.282-XX).

13.1. Ministros presentes: José Mucio Monteiro (Presidente), Walton Alencar Rodrigues, Benjamin Zymler, Aroldo Cedraz, Raimundo Carreiro, Ana Arraes (Relatora), Bruno Dantas e Vital do Rêgo.
13.2. Ministro-Substituto convocado: Augusto Sherman Cavalcanti.
13.3. Ministro-Substituto presente: Marcos Bemquerer Costa.

ACORDAO-COMPLETO-2433163

Acórdão 2926/2020 - Plenário

ACORDAO-COMPLETO-2514719

Acórdão 2913/2021 - Plenário

ANA ARRAES

Adoto como relatório a instrução da unidade técnica, a qual contou com a anuência de seu corpo dirigente e do Ministério Público junto ao TCU:
"INTRODUÇÃO
Trata-se de tomada de contas especial instaurada pelo Banco da Amazônia S/A (Basa) em desfavor de Cobra Tecnologia S/A (Cobra) , em decorrência da determinação contida no item 9.15 do Acórdão 3126/2012-TCU-Plenário (relatora: Ana Arraes) , doravante tratado apenas por Acórdão 3126/2012, exarado no TC Processo 019.534/2006-0, no qual foi identificado sobrepreço no Contrato 2004/224, cujo objeto era a implantação do Projeto de Excelência Tecnológica (PET) do banco (peça 7, p. 138-144) .
O TC Processo 019.534/2006-0 cuidou de representação originária de reclamação apresentada à Ouvidoria do TCU acerca de irregularidades na contratação direta da Cobra pelo Basa por meio do Contrato 2004/224. O histórico do processo que resultou na presente tomada de contas especial está suficientemente detalhado na instrução anterior (peça 35, p. 2-14, itens 7 a 27) .
O referido contrato, celebrado em 30/8/2004, tinha como objeto a implantação do Projeto de Excelência Tecnológica (PET) , idealizado em 2003, que consistia na introdução de melhorias na infraestrutura tecnológica do banco, abrangendo softwares, aplicativos e equipamentos computacionais, a fim de atender às recomendações sugeridas pela Associação Brasileira dos Bancos Estaduais (Asbace) .
O contrato em tela decorreu de processo de inexigibilidade de licitação, tinha custo inicial de R$ 149.405.872,00 e prazo para a conclusão dos serviços pactuados em 24 meses. Porém, ao longo desse período, diversos aditivos modificaram o cronograma físico-financeiro original, prorrogaram sua vigência até 28/4/2013 e incluíram novos serviços em seu escopo, elevando o valor relativo à remuneração da contratada para R$ 187.376.368,10, conforme 15º Termo Aditivo (peça 5, p. 5-6 e 129, peça 6, p. 91, e peça 8, p. 3 e 13) . O contrato e seus vinte termos aditivos encontram-se nas peças 5 e 6 do presente processo.
PROCESSOS CONEXOS
Como já abordado na instrução à peça 136, o TC Processo 019.534/2006-0 encontra-se encerrado. O monitoramento determinado no item 9.17 do Acórdão 3.126/2012, que estava a cargo da Secex-PA, autuado sob o TC Processo 036.116/2016-5, encontrava-se sobrestado, aguardando a conclusão do procedimento arbitral intermediado pelo Centro de Arbitragem e Mediação da Câmara de Comércio Brasil-Canadá (CAM/CCBC) , conforme Acórdão 1990/2017-TCU-Plenário (Relatora Ana Arraes) (peça 4, p. 4-118) . 
Entretanto, no âmbito do TC Processo 036.116/2016-5, a SecexFinanças, em 4/2/2020, elaborou instrução com a seguinte proposta de encaminhamento (peça 96) : 
I) determinar ao Banco da Amazônia S/A que, nas próximas contas apresentadas a esta Corte de Contas, comprove a retenção do valor determinado no subitem 9.11 do Acórdão 3126/2012-TCU-Plenário (R$ 11.564.967,04) , referente ao sobrepreço efetivo calculado pela diferença dos valores de venda da empresa Cobra Tecnologia S/A ao Banco da Amazônia S/A propostos no cronograma físico financeiro do contrato 2004/224 e nos seus 6º, 7º e 14º termos aditivos (R$ 113.732.103,22) , e o valor de custo da empresa Cobra Tecnologia S/A acrescido de 25% (R$ 102.167.136,18) ;
	II) 	levantar o sobrestamento e arquivar os autos, com fundamento no art. 169, inciso V, do Regimento Interno do TCU, combinado com os arts. 14, inciso IV, e 17, inciso I, da Resolução-TCU 215/2008.
Na sequência dos fatos, a Ministra-Relatora Ana Arraes proferiu o seguinte despacho, em 31/3/2020 (peça 99) : 
Cuidam os autos de processo de monitoramento para verificar o cumprimento das determinações e recomendações proferidas no Acórdão 3126/2012-TCU-Plenário, de minha relatoria. No item 9.11 do referido acórdão, foi determinado ao Banco da Amazônia S.A. (Basa) que efetuasse a retenção do valor de R$ 11.564.967,04, referente ao sobrepreço constatado no Contrato 2004/224, celebrado com a empresa Cobra Tecnologia S.A. 
2. Na Instrução de mérito, a SecexFinanças afirmou que 'O Basa acredita ter superado o óbice decorrente da determinação contida no Acórdão 3126/2012-TCU-Plenário, uma vez que reteve em seu poder a quantia indicada pelo TCU'. Propõe, em razão disso, o arquivamento do processo e determinação para que o Banco comprove, nas próximas contas, a retenção do valor supramencionado. 
3. Divirjo da proposta da unidade técnica, pois não observo nos autos a efetiva retenção do montante especificado na determinação monitorada. Pelo contrário, consta do documento de peça 18 que havia apenas R$ 8.076.140,42 pendentes de pagamento em razão de serviços entregues pela Cobra, montante que é insuficiente para o atendimento da determinação. 
4. Isso posto, considerando que o presente monitoramento ainda não cumpriu os seus objetivos, devolvo os autos à SecexFinanças para que realize diligência junto à entidade jurisdicionada com vistas a comprovar o valor efetivamente retido no Contrato 2004/224 em atendimento à determinação constante do item 9.11 do Acórdão 3126/2012-TCU-Plenário. 
8.	Assim, consta, daqueles autos, o envio do ofício 14595/2020-Seproc para cumprimento da diligência ao Banco da Amazônia S.A (Basa) - peça 100, com ciência de recebimento em 26/4/2020 (peça 101) .
HISTÓRICO
9.	O histórico da presente tomada de contas especial antes de sua chegada a este Tribunal consta da instrução à peça 35, p. 14, itens 29 a 34, onde a metodologia de cálculo do débito foi detalhada nos itens 35 a 38 daquela instrução:
35. Do relato constante do histórico acima, verifica-se que está caracterizado o débito no valor original de R$ 11.564.967,04 (onze milhões, quinhentos e sessenta e quatro mil, novecentos e sessenta e sete reais e quatro centavos) , referentes ao sobrepreço efetivo calculado pela diferença dos valores de venda da empresa Cobra Tecnologia S.A. ao Banco da Amazônia S.A. propostos no cronograma físico-financeiro do referido contrato e nos seus 6º, 7º e 14º Termos Aditivos (R$ 113.732.103,22) , e o valor de custo da empresa Cobra Tecnologia S.A. acrescido de 25% (R$ 102.167.136,18) , conforme metodologia constante dos parágrafos 151 a 160 da instrução da Sefti elaborada em 23/12/2010 (peça 10, p. 27-28) e reproduzida no Voto que acompanha o Acórdão 931/2013-TCU-Plenário.
36. No que concerne às datas de ocorrência do débito, iremos adotar o seguinte critério: para as parcelas constituintes em que haja sobrepreço, iremos tomar como data de ocorrência, pertinente a todo o valor da parcela, a data do pagamento mais recente efetuado pelo Basa relativo a este item; já para as parcelas em que não há indicação de sobrepreço (valores negativos na tabela abaixo) , iremos considerá-las como ressarcimento e a data de ocorrência será aquela do pagamento mais antigo feito pelo Basa relativo a este item.
37. Utilizaremos a memória de cálculo utilizada na metodologia de cálculo do sobrepreço da Sefti para melhor demonstrar o critério das datas de ocorrência do débito:
		A
	B
	C
	D
	E
	
	Itens nos quais foram apurados sobrepreço
	Valor de Custo (Cobra /fornecedores) A
 (R$) 
	Valor de Venda (Cobra/Basa) B
 (R$) 
	Valor Efetivamente Pago (Basa/Cobra) (R$) C
	Sobrepreço Bruto (C-A) 
 (R$) 
	Valor de Custo com 25% (A+25%) 
 (R$) 
	Coluna B - Coluna E

	Infraestrutura/servidores
	17.480.045,66
	20.554.122,59
	19.598.079,43
	2.118.033,77
	21.850.057,08
	-1.295.934,49

	Licenças de uso de softwares
	26.402.527,14
	38.623.965,68
	38.623.965,68
	12.221.438,54
	33.003.158,93
	5.620.806,75

	Gerenciamento e monitoração
	2.736.097,55
	3.225.922,10
	2.863.005,86
	126.908,31
	3.420.121,94
	-194.199,84

	Gestão mudanças
	2.079.000,00
	2.621.919,99
	2.432.748,27
	353.748,27
	2.598.750,00
	23.169,99

	Arquitetura de sistemas (CUP) 
	1.100.226,00
	1.879.256,84
	1.879.256,84
	779.030,84
	1.375.282,50
	503.974,34

	Análise de rede de dados (WAN) 
	1.094.476,13
	1.379.671,71
	1.033.637,54
	-
	1.368.095,16
	11.576,55

	Implementação do ERP
	3.736.828,00
	8.168.400,84
	3.870.405,89
	133.577,89
	4.671.035,00
	3.497.365,84

	Implementação do BI & OFA
	605.972,00
	1.308.448,53
	776.727,73
	170.755,73
	757.465,00
	550.983,53

	Sistemas de fomento
	15.867.161,94
	19.721.715,17
	12.738.571,64
	-
	19.833.952,43
	-112.237,26

	Integração com agências
	958.800,00
	1.144.560,73
	530.021,86
	-
	1.198.500,00
	-53.939,27

	Migração do backup legado
	1.750.000,00
	3.412.153,52
	3.173.303,58
	1.423.303,58
	2.187.500,00
	1.224.653,52

	Avaliação de vulnerabilidades
	132.000,00
	821.491,22
	164.298,42
	32.298,42
	165.000,00
	656.491,22

	6º Termo Aditivo - banco de horas
	3.868.821,80
	5.170.835,32
	4.877.576,58
	1.008.754,78
	4.836.027,25
	334.808,07

	7º Termo Aditivo - banco de horas
	655.398,72
	1.231.572,00
	1.026.310,00
	370.911,28
	819.248,40
	412.323,60

	14º Termo Aditivo - banco de horas
	3.266.354,00
	4.468.066,98
	4.410.524,38
	1.144.170,38
	4.082.942,50
	385.124,48

	Transferência de equipamentos
	0,00
	0,00
	616.194,56
	616.194,56
	0,00
	0,00

	Total
	81.733.708,94
	113.732.103,22I
	98.614.628,26II
	20.499.126,35
	102.167.136,18III
	11.564.967,03

	Valor devido à empresa Cobra (III-II) 
	3.552.507,92

	Sobrepreço Efetivo (I-III) 
	11.564.967,04

38. Assim, no caso dos itens 'Infraestrutura/servidores', 'Gerenciamento e monitoração', 'Sistemas de fomento' e 'Integração com agência', utilizaremos como datas de ocorrência aquelas dos pagamentos mais antigos feitos pelo Basa em cada um dos itens, conforme informações de pagamentos contidas no apêndice da instrução da Sefti de 18/3/2010 (peça 9, p. 24-44) . Para os demais itens, serão consideradas as datas dos pagamentos mais recentes constantes do mesmo apêndice.
10.	Desse modo, a tabela com os débitos e créditos relativos à presente TCE foi a seguinte:
	VALOR
	DATA
	Débito/Crédito

	1.295.934,49
	26/1/2005
	C

	5.620.806,75
	28/12/2006
	D

	194.199,84
	27/6/2005
	C

	23.169,99
	21/12/2006
	D

	503.974,34
	26/3/2007
	D

	11.576,55
	27/6/2005
	D

	3.497.365,84
	26/3/2007
	D

	550.983,53
	21/12/2006
	D

	112.237,26
	20/12/2004
	C

	53.939,27
	30/6/2006
	C

	1.224.653,52
	21/12/2006
	D

	656.491,22
	1/12/2005
	D

	334.808,07
	5/11/2008
	D

	412.323,60
	14/11/2007
	D

	385.124,48
	4/9/2008
	D

11.	Relativamente aos responsáveis pelos débitos acima, assim restou consignado naquela instrução anterior:
40. No que tange aos responsáveis, somos de opinião que, além da empresa Cobra Tecnologia S.A., devem ser solidariamente responsabilizados os gestores e diretores apontados no relatório de inspeção (peça 8, p. 49) e na instrução de 18/3/2010 (peça 9, p. 20-22) , haja vista as condutas ali descritas que concorreram para a ocorrência do sobrepreço. Como salientado pela Ministra-relatora Ana Arraes no voto condutor do Acórdão 3126/2012-TCU-Plenário ao abordar as ocorrências relativas à ausência de pesquisa de preços de mercado, orçamento detalhado em planilhas de custos unitários e justificativa de preços, 'não há como escusar a diretoria nem as áreas técnicas relativamente a essa falha, primária e imprescindível a toda a contratação pública'. Ademais, o fato de o sobrepreço não ter sido objeto de audiência dos membros da diretoria do Basa não impede a sua responsabilização no âmbito da presente tomada de contas especial, como já assinalado pelo Ministro-relator Raimundo Carrero no voto condutor do Acórdão 763/2015-TCU-Plenário:
Cumpre observar que o sobrepreço no contrato e as pendências decorrentes da execução contratual não foram objeto de audiência dos membros da diretoria, portanto não são irregularidades que devam ser consideradas, neste processo, para a dosimetria da multa aos aludidos agentes, sem prejuízo à possível Tomada de Contas Especial prevista no subitem 9.15 do Acórdão recorrido.
41. Tanto no relatório de inspeção quanto na instrução de 18/3/2010, foram apontados como responsáveis Walter Raimundo Lima Franco, na condição de Coordenador de Manutenção, Álvaro Chaves de Lemos, na condição de Gerente Executivo do Projeto de Excelência Tecnológica (PET) ; e Ana Lúcia Braga de Araújo, na condição de Coordenadora de Desenvolvimento, por terem elaborado o Relatório de Justificativas Técnicas para Contratação de Empresa Integradora de Sistemas Informatizados (peça 31) , e os seguintes membros da diretoria do Basa, por terem assinado o Contrato 2004/224 e os 6º, 7º e 14º Termos Aditivos: Mâncio Lima Cordeiro, na condição de presidente, João Batista de Melo Bastos, na condição de Diretor de Ações Estratégicas, Evandro Bessa de Lima Filho, na condição de Diretor de Controle, Milton Barbosa Cordeiro, na condição de Diretor de Crédito, José Carlos Rodrigues Bezerra, na condição de Diretor de Suporte aos Negócios, e Francisco Serafim de Barros, na condição de Diretor de Administração (peça 5, p. 13, 86, 88 e 104) . Ocorre que, compulsando os documentos em questão, verificamos que, houve alterações na composição da diretoria do Basa por ocasião da assinatura do 14º Termo Aditivo, que foi assinado por Abdias José de Souza Júnior, na condição de presidente, Augusto Afonso Monteiro Barros, na condição de Diretor de Ações Estratégicas, Gilvandro Negrão Silva, na condição de Diretor de Crédito, João Alberto de Souza, na condição de Diretor de Administração, além de Milton Barbosa Cordeiro, na condição de Diretor de Suporte aos Negócios, e Evandro Bessa de Lima Filho, na condição de Diretor de Controle, que já compunham a diretoria anterior.
12.	Após anuência do Secretário (peça 37) , foram realizadas as citações, tendo sido as comunicações realizadas por meio dos ofícios elencados no despacho à peça 130, e as respostas constam nas peças indicadas. A resposta do Sr. Augusto Afonso Monteiro de Barros foi apresentada após a elaboração do referido despacho, e consta à peça 133 dos autos.
13.	No exame técnico realizado no âmbito da instrução à peça 136, as alegações de defesa foram analisadas em conjunto pelos responsáveis. Assim, estes foram divididos em grupos, onde o primeiro foi composto por Walter Raimundo Lima Franco, Coordenador de Manutenção, Álvaro Chaves de Lemos, Gerente Executivo do Projeto de Excelência Tecnológica (PET) , Mâncio Lima Cordeiro, presidente do Banco da Amazônia, João Batista de Melo Bastos, Diretor de Ações Estratégicas, Evandro Bessa de Lima Filho, Diretor de Controle, Milton Barbosa Cordeiro, Diretor de Crédito, e José Carlos Rodrigues Bezerra, que apresentaram a mesma resposta, embora em peças distintas (peças 115, 113, 111, 114, 112, 117 e 116, respectivamente) . Posteriormente, Ana Lúcia Braga de Araújo, Coordenadora de Desenvolvimento, e Francisco Serafim de Barros, Diretor de Administração, aderiram às alegações apresentadas pelo grupo (peças 119 e 123, respectivamente) . 
14.	As alegações de defesa do primeiro grupo constam da peça 136, itens 15 a 32. A análise, por sua vez, foi efetuada nos itens 33 a 47 daquela instrução, chegando-se à conclusão de que, ante a análise de todos os argumentos apresentados pelos responsáveis, entendeu-se que esses não se desincumbiram de sua tarefa de demonstrar que não concorreram para a ocorrência do débito apontado. Portanto, a proposta consistiu na rejeição das alegações de defesa apresentadas. 
15.	Quanto ao segundo grupo, composto exclusivamente por ex-diretores responsáveis pela assinatura do 14º Termo Aditivo ao Contrato 2004/224: Abdias José de Souza Júnior, presidente do Banco da Amazônia, Gilvandro Negrão Silva, Diretor de Crédito e João Alberto de Souza, Diretor de Administração, os quais apresentaram manifestações idênticas (peças 101, 105 e 107, respectivamente) e Augusto Afonso Monteiro de Barros, que apresentou defesa (peça 133) com os mesmos argumentos apresentados pelos demais arrolados neste item, tendo acrescentado elementos específicos. Assim, a análise das alegações de defesa consta da peça 136, p. 50 a 78, chegando-se à rejeição de todas as preliminares que visam à exclusão dos responsáveis da TCE, acolhendo-se, entretanto, as alegações apresentadas quanto à análise do mérito, pelas razões expostas nos itens 85 a 88, propondo-se a exclusão do débito desses responsáveis (peça 136, p. 15) . 
16.	No que tange às alegações de defesa da empresa Cobra, foram apresentadas nos itens 90 a 111. A análise efetuada pela unidade técnica consta dos itens 112 a 118, por meio da qual se chegou à conclusão de que, em decorrência de pagamentos devidos pela Cobra a fornecedores relacionados ao contrato sob análise, o valor do sobrepreço apurado deveria diminuir de R$ 11.564.967,04 para R$ 5.910.464,70, sendo que a parcela de débito de R$ 5.620.806,75, imputada na data de 28/12/2006, passada a ser um crédito com valor de R$ 33.695,58 (peça 136, p. 20) .
17.	Nesse contexto, a unidade técnica relatou a existência de informações dúbias apontadas pelas partes, não havendo certeza a respeito da existência de saldo relativo a serviços prestados pela Cobra e não pagos pelo Basa. Salientou que, embora não contemple o sobrepreço ora em análise, o Processo Arbitral 93/2014-Sec1/CAM-CCBC, ainda em andamento, tem escopo mais amplo do que esta tomada de contas especial, uma vez que naquele processo estão sendo discutidas as entregas ou não das parcelas objeto do Contrato 2004/224 e seus aditivos. Ademais, ressaltou que tal processo arbitral é posterior ao comando que determinou a instauração dessa TCE. Desse modo, abordou que que há dois processos simultâneos envolvendo cobranças de um lado e de outro no referido contrato, o que pode gerar um desencontro de contas, uma vez que as decisões nos processos podem acabar sendo conflitantes (peça 136, p. 21) .
18.	Portanto, diante dos fatos evidenciados acima, a unidade técnica entendeu que a decisão mais acertada, sob o ponto de vista da racionalidade e também de modo a evitar decisões conflitantes, seria a de transferir o débito remanescente nessa TCE, recalculado no item 118 daquela instrução, para o processo arbitral instaurado, por meio de determinação dirigida ao Banco da Amazônia S/A e à Cobra Tecnologia S/A. Desse modo, a proposta de encaminhamento consistiu no seguinte comando (peça 136, p. 22-23) : 
a) determinar, com base no art. 47 da Resolução TCU 259/2014 c/c os arts. 157 e 201, § 1º, do Regimento Interno do Tribunal, o sobrestamento do julgamento das contas desses autos, até a conclusão do procedimento arbitral intermediado pelo Centro de Arbitragem e Mediação da Câmara de Comércio Brasil-Canadá - CAM/CCBC; 
b) determinar à Cobra Tecnologia S/A e ao Banco da Amazônia S/A que levem o saldo remanescente dessa tomada de contas especial, composto das parcelas abaixo, ao Processo Arbitral 93/2014-Sec1/CAM-CCBC, de modo que essas quantias sejam adequadamente compensadas no âmbito do encontro de contas realizado naquele painel arbitral, evitando-se a ocorrência de decisões conflitantes: 
	Valor (R$) 
	Data
	Débito/Crédito (*) 

	112.237,26
	20/12/2004
	C

	1.295.934,49
	26/1/2005
	C

	194.199,84
	27/6/2005
	C

	11.576,55
	27/6/2005
	D

	656.491,22
	1/12/2005
	D

	53.939,27
	30/6/2006
	C

	23.169,99
	21/12/2006
	D

	550.983,53
	21/12/2006
	D

	1.224.653,52
	21/12/2006
	D

	33.695,58
	28/12/2006
	C

	503.974,34
	26/3/2007
	D

	3.497.365,84
	26/3/2007
	D

	412.323,60
	14/11/2007
	D

	334.808,07
	5/11/2008
	D

	385.124,48
	4/9/2008
	D

	            * do ponto de vista da empresa Cobra Tecnologia S/A 
c) apensar provisoriamente esses autos ao TC Processo 036.116/2016-5, com base nos arts. 36 e 37 da Resolução TCU 259/2014 c/c o art. 157 do Regimento Interno do Tribunal, para que a Secex-PA verifique a solução final dada para o litígio envolvendo a Cobra Tecnologia S/A e o Banco da Amazônia S/A; 
d) alterar a unidade técnica responsável pela instrução desses autos para Secretaria de Controle Externo do Estado do Pará (Secex-PA) .
19.	Após pronunciamentos favoráveis por parte da Subunidade e Unidade, o MP junto ao TCU remeteu os autos ao gabinete da Ministra-Relatora, informando que a petição integrante da peça 139, apresentada pelo Banco da Amazônia S.A, veiculou solicitação compreendendo admissão do Banco nos autos como interessado (peça 143) . Em despacho, a Ministra-Relatora proferiu a seguinte decisão (peça 144) : 
2. O Parquet remeteu os autos ao meu gabinete para deliberar sobre pedido de admissão do Basa como interessado no processo (peça 143) . A instituição financeira alega que tomou conhecimento informal de que a unidade técnica do TCU teria proposto: acolher argumentos da Cobra; reduzir o débito a ela imputado; e sobrestar os autos. Isso feriria os interesses do Basa, pois ele seria o maior interessado em reaver o valor do débito. Em função disso, a instituição financeira requer a possibilidade de se manifestar nos autos, a fim de contrapor os argumentos ofertados pela Cobra (peça 139) . 
3. De fato, a última instrução da unidade técnica (peça 136) apresenta proposta de redução do débito originalmente calculado, decorrente de novos elementos acostados aos autos pela Cobra. Além disso, há proposta de sobrestamento do processo, conforme alegado pelo Basa. Dessa forma, está demonstrada a razão do Basa em intervir no processo. 
4. Com fundamento no art. 146 do Regimento Interno, defiro o pedido do Basa como interessado no processo, e fixo o prazo de até quinze dias, contado da ciência do requerente, para apresentar sua manifestação. 
20.	Nesse sentido, foi enviado o ofício 7445/2019-TCU/Secex-TCE ao Procurador do Banco da Amazônia S.A (peça 146) , com ciência de recebimento às peças 148-152. 
ANÁLISE DOS PRESSUPOSTOS DE PROCEDIBILIDADE DA IN/TCU 71/2012
Apreciação do Prejuízo ao Contraditório e Ampla Defesa
21.	Verifica-se que não houve o transcurso de mais de dez anos desde o fato gerador sem que tenha havido a notificação dos responsáveis, no presente caso, feita pelo TCU, haja vista ter sido esta TCE instaurada em decorrência da determinação contida no item 9.15 do Acórdão 3126/2012-TCU-Plenário (relatora: Ana Arraes) , observando-se que os fatos geradores da irregularidade sancionada ocorreram no período de 2005 a 2008, e a determinação de audiência dos responsáveis, à época, foi feita pelo Ministro-Relator em 2011 (peça 11) .
22.	Cabe lembrar que, como já abordado na instrução à peça 35, o fato de o sobrepreço não ter sido objeto de audiência dos membros da diretoria do Basa não impede a sua responsabilização no âmbito da presente TCE, como já assinalado pelo Ministro-Relator Raimundo Carreiro no voto condutor do Acórdão 763/2015-TCU-Plenário (peça 35, p. 16) . 
Valor de Constituição da TCE 	
23.	Verifica-se, ainda, que o valor atualizado do débito apurado (sem juros) em 1/1/2017 é superior ao limite mínimo de R$ 100.000,00, na forma estabelecida conforme os arts. 6º, inciso I, e 19 da IN/TCU 71/2012, modificada pela IN/TCU 76/2016. 
OUTROS PROCESSOS/DÉBITOS NOS SISTEMAS DO TCU COM OS MESMOS RESPONSÁVEIS
24.	Como já abordado na instrução à peça 35, informa-se que foi encontrado débito imputado à Cobra Tecnologia S.A. por meio do Acórdão 695/2012-TCU-Segunda Câmara (Relator André Luís de Carvalho) exarado no processo TC Processo 011.403/2010-1, que trata de tomada de contas especial para apurar as irregularidades no âmbito do Ministério do Trabalho e Emprego apontados no Acórdão 1802/2010-TCU-Segunda Câmara nos autos do TC Processo 026.904/2008-9. Com relação aos demais responsáveis, não foram encontrados débitos imputáveis em outros processos em tramitação nesta Corte. 	
EXAME TÉCNICO
Manifestação da Banco da Amazônia S.A (Peça 148) 
25.	A primeira manifestação do Banco da Amazônia apresenta, em suma, argumentos contidos nos seguintes trechos transcritos abaixo: 
	(...) 
Relativamente ao pedido de ingresso nos autos da TCE na condição de parte interessada, esta resta mais do caracterizada, visto que a ação do Banco em instaurar a Tomada de Contas está albergada pela clara determinação constante em Acórdão dessa Colenda Corte.
Logo, se há questionamento quanto à mister atendido pelo Banco, nada mais do que natural que este venha compor os autos estando ciente formalmente dos desdobramentos do processo por ele instaurado.
Nessa toada, o Banco ratifica integralmente a TCE por ele instaurada, bem como a conclusão havida em seu bojo.
Partindo da premissa acima, soa como prematura qualquer conclusão acerca de eventual abatimento/compensação/ajuste no sobrepreço, por qualquer motivo que seja. 
Isso porque se a análise técnica recomenda por aguardar a conclusão da arbitragem em curso e a COBRA, por sua vez, confessa que ali reside a discussão quanto a objetos cuja entrega ela alega ter feito e o Banco refuta, tem-se que há controvérsia manifesta a impedir qualquer apontamento sugestivo pelos auditores. 
Nesse sentido, os apontamentos feitos pela equipe de auditores da SECEX-RJ são arvorados e podem inclusive servir de substrato à COBRA nos autos da arbitragem cuja audiências instrutórias estão designadas para dezembro. 
Logo, não há como ser considerados os apontamentos iniciais feitos pela SECEX-RJ, visto que somente com a emissão da Sentença Arbitral é que poderá ser cotejado o sobrepreço. 
Quanto à ampliação do rol de obrigados solidariamente ao sobrepreço, o Banco entende que há condutas distintas e que não se confundem. 
O sobrepreço deve ser restituído por quem dele se beneficiou, o que, no caso resta evidente ser a COBRA e não os gestores, empregados e ex-empregados do Banco. 
Quanto a estes, há que restar provado dolo e má-fé, além do benefício no sobrepreço praticado, o que não foi detectado na instrução da TCE, muito menos na análise técnica que os arrolou como coobrigados. 
No entanto, essa questão deve ser objeto de consideração quando da expedição da Sentença Arbitral, ocasião em que deverá ser cotejada a conclusão ali havida para fins de prosseguimento da TCE, inclusive com oitiva das partes, se assim a ilustre Ministra Relatora assim entender. 
Em sendo o que, por ora, cabe manifestar, requer o Banco, a admissão como terceiro interessado, bem como a ciência formal de todos os atos praticados no feito.
Análise
26.	No que tange aos argumentos trazidos pelo Basa à peça 148, vale destacar a alegação de que os gestores, empregados e ex-empregados do Banco não deveriam ser responsáveis pelo débito apurado, diante da prova de existência de dolo ou má-fé envolvidos nos atos praticados. 
27.	Inclusive, naquela instrução, mencionou-se que no Voto proferido pela Ministra-relatora Ana Arraes, no âmbito do processo Processo 019.534/2006-0, apreciado em 21/11/2012, que cuidou da representação originária de reclamação apresentada à Ouvidoria do TCU acerca de irregularidades na contratação direta da empresa Cobra Tecnologia S.A pelo Banco da Amazônia por meio do Contrato 2004/224, foi destacada a efetiva responsabilidade da diretoria do Basa pela contratação direta da COBRA com consequências desastrosas para ambas as partes, tendo corroborado as análises da Sefti relativas à ausência de pesquisa de preços de mercado, orçamento detalhado em planilhas e justificativa de preços, vindo, inclusive, a considerar descabidos os argumentos da COBRA acerca do método de cálculo adotado pela Sefti para apurar o superfaturamento e endossado a determinação proposta, autorizando a instauração de processo de tomadas de contas especial, caso não houvesse retenção do valor impugnado, conforme trecho transcrito abaixo (peça 35, p. 8) . 
22. Corroboro, igualmente, as análises da Sefti relativas à ausência de pesquisa de preços de mercado, de orçamento detalhado em planilhas de custos unitários e de justificativa de preços. Compulsando os autos da contratação, não se localiza um documento de autoria do Basa no qual tenha ficado evidenciado que o banco fez as pesquisas ou orçamentos devidos, muito menos o projeto básico. Pelo contrário, foram adotados, na íntegra, documentos e valores pesquisados e apresentados pela empresa Cobra. Não há como escusar a diretoria nem as áreas técnicas relativamente a essa falha, primária e imprescindível a toda contratação pública. Ou seja, se delegou à empresa Cobra a incumbência de definir o que seria necessário para a contratação, desde o projeto das necessidades do Basa, à justificativa de preços, à escolha de fornecedores e das melhores alternativas para a instituição bancária. O Basa se afasta dessas decisões sob o argumento de que contratou empresa integradora de soluções para isso (...) . 
28.	Portanto, tal argumento não procede, haja vista a responsabilidade independer de dolo ou má-fé, bastando que haja culpa (stricto sensu) do agente (Acórdão 2367/2015-TCU-Plenário - Relator Benjamim Zymler) e que, neste caso específico, ficaram comprovadas as condutas dos agentes públicos e o nexo causal entre as condutas e o dano suportado pela instituição bancária, como evidenciado na instrução de citação (peça 35) . 
Manifestação da Banco da Amazônia S.A (Peça 150) 
29.	Por sua vez, na peça 150, o Banco da Amazônia, em suma, discorre sobre os esclarecimentos solicitados pela Ministra-Relatora, aparentemente no âmbito do TC Processo 036.116/2016-5, o qual versa sobre o atendimento da determinação constante do Acórdão 3126/2012-TCU-Plenário. 
30.	O Banco esclarece que a questão alusiva ao sobrepreço, em obediência aos termos do Acordão 3.126/2012, foi objeto de instauração do presente processo de Tomada de Contas Especial - TCE 01/2015 pelo Banco, onde a COBRA foi compelida a efetuar a devolução corrigida do sobrepreço, constatada no bojo do Acórdão (peça 150, p. 1) . Ressalta, ainda, que o encaminhamento da TCE 01/2015 ao Tribunal de Contas tinha como finalidade a mera ciência dos procedimentos feitos pelo Banco para exigir o ressarcimento daquilo que pagou a maior no contrato 221/2004 e seus aditivos (peça 150, p. 2) .
31.	O Banco evidencia, ainda, que o valor de R$ 8.076.140,42 é objeto de discussão em foro arbitral e não se comunica com a satisfação do sobrepreço ainda pendente. Afirma que a discussão em torno desse valor, bem como a sucessão de inexecuções havidas no contrato 224/2004 estão inseridas no bojo do procedimento arbitral convencionados pelas partes que escolheram a Câmara de Mediação e Arbitragem e Comércio Brasil Canadá - CCBC, para dirimir a questão, consoante processo 93/2014/SEC1, instaurado em 29/6/2015. Portanto, tal valor não poderia compor parte do pagamento ou mesmo compensação do sobrepreço verificado e apurado (peça 150, p. 3) .
Análise
32.	Muito embora a manifestação pareça se referir aos esclarecimentos solicitados em outro processo, cujo conteúdo está diretamente relacionado ao sob análise, vale evidenciar que, consoante o art. 8º, caput, da Lei 8.443/1992, o objetivo da TCE é exatamente obter o ressarcimento do dano causado ao erário e que, por força do princípio do impulso oficial do processo, o Tribunal tem a obrigação de dar sequência aos autos até que se tenha um veredicto final sobre as contas em apreço, com a manifestação sobre sua regularidade ou regularidade com ressalvas ou irregularidade. Portanto, nem a instituição bancária e nem o Tribunal dispõem de poderes para arquivar o processo a seu critério, sem causa justificada. Assim, não cabe o argumento de que o encaminhamento do processo ao Tribunal tinha como finalidade a mera ciência dos procedimentos adotados pelo Banco para exigir o ressarcimento do pagamento a maior no contrato.  
33.	Observou-se que a análise do processo dependia de discussões ainda em curso no âmbito do Processo Arbitral 93/2014-Sec1/CAM-CCBCO. Nesse contexto, a unidade técnica, à época, propôs o sobrestamento do processo, até a conclusão do referido procedimento arbitral (peça 136) , fato também abordado pelo Basa em seus argumentos.  
34.	Pois bem. Esta unidade técnica consultou o TC Processo 036.116/2016-5, cujos autos se referem ao processo de monitoramento para verificar o cumprimento das determinações e recomendações proferidas no Acórdão 3126/2012-TCU-Plenário, tendo verificado que o item 9.11 do referido acórdão determinou ao Banco da Amazônia S.A. (Basa) que efetuasse a retenção do valor de R$ 11.564.967,04, referente ao sobrepreço constatado no Contrato 2004/224, celebrado com a empresa Cobra Tecnologia S.A (peça 99 do referido TC) .
35.	Na instrução elaborada pela SecexFinanças, responsável pela análise do referido TC, foram abordados detalhes inerentes à adoção da arbitragem como forma de solução de litígios e questionamentos no âmbito da administração indireta e considerada adequada ao presente processo, chegando-se às seguintes considerações sobre o tema (peça 96, do referido TC, p. 6) : 
 (...) 
9. Diante dos fatos acima expostos, são pertinentes as seguintes considerações: 
9.1. o Basa acredita ter superado o óbice decorrente da determinação contida no Acórdão 3126/2012-TCU-Plenário, uma vez que reteve em seu poder a quantia indicada pelo TCU; 
9.2. o Basa informou em novembro de 2019 que a arbitragem ainda está em curso, com previsão de finalização em 2020; 
9.3. posicionamento da jurisprudência desta Corte de Contas admitindo a arbitragem como forma de solução de litígios e questionamentos no âmbito da administração indireta, desde que justificada técnica e economicamente e na esfera dos direitos disponíveis das empresas; 
9.4. potencial impacto nas contas do Basa decorrente do dano ao erário apurado no Acórdão 3126/2012-TCU-Plenário. 
10. Conforme apontado ainda no Relatório do Acórdão 364/2014-TCU-Plenário, o TCU não tratou das questões comerciais entre as empresas interessadas, mas apenas examinou a legalidade e a economicidade da contratação da Cobra pelo Basa. Tais questões serão apreciadas no bojo do acordo ou sentença arbitral. 
11. Assim, diante da informação do Basa de que houve a retenção da quantia indicada pelo TCU (subitem 9 desta instrução) , conclui-se, em homenagem ao princípio da racionalidade administrativa, que não perduram as condições que levaram ao sobrestamento da análise do presente processo, não se considerando necessária a continuidade do monitoramento, cabendo, tão somente, proposta no sentido de que sejam arquivados os autos, sem prejuízo de determinação ao Banco para que, nas próximas contas apresentadas ao Tribunal de Contas da União, comprove a retenção dos valores determinados no subitem 9.11 do Acórdão 3126/2012-TCU-Plenário.
36.	Assim, a proposta de encaminhamento da SecexFinanças foi no seguinte sentido: 
I) determinar ao Banco da Amazônia S/A que, nas próximas contas apresentadas a esta Corte de Contas, comprove a retenção do valor determinado no subitem 9.11 do Acórdão 3126/2012-TCU-Plenário (R$ 11.564.967,04) , referente ao sobrepreço efetivo calculado pela diferença dos valores de venda da empresa Cobra Tecnologia S/A ao Banco da Amazônia S/A propostos no cronograma físico financeiro do contrato 2004/224 e nos seus 6º, 7º e 14º termos aditivos (R$ 113.732.103,22) , e o valor de custo da empresa Cobra Tecnologia S/A acrescido de 25% (R$ 102.167.136,18) ; 
II) levantar o sobrestamento e arquivar os autos, com fundamento no art. 169, inciso V, do Regimento Interno do TCU, combinado com os arts. 14, inciso IV, e 17, inciso I, da Resolução-TCU 215/2008.
37.	Após pronunciamentos favoráveis da Subunidade e Unidade, os autos foram enviados ao Gabinete da Ministra-Relatora, cujo entendimento foi divergente à proposta da unidade técnica, diante da não observação, nos autos, da efetiva retenção do montante especificado na determinação monitorada. Ao contrário, evidencia que no documento acostado à peça 18 havia apenas R$ 8.076.140,42 pendentes de pagamento em razão de serviços entregues pela Cobra, que se mostra insuficiente para o atendimento da determinação (peça 99) . 
38.	Isso posto, a Ministra-Relatora determinou, em 31/3/2020, que, diante do não cumprimento dos objetivos definidos no monitoramento, os autos deveriam ser devolvidos à SecexFinanças para que realizasse diligência junto à entidade jurisdicionada com vistas a comprovar o valor efetivamente retido no Contrato 2004/224 em atendimento à determinação constante do item 9.11 do Acórdão 3126/2012-TCU-Plenário (peça 99) . Consta que foi feita diligência por meio do ofício 14595/2020-Seproc (peça 100) , com a devida ciência de recebimento (peça 101) . 
39.	No que tange à proposta de sobrestamento do julgamento das contas desses autos até a conclusão do procedimento arbitral intermediado pelo Centro de Arbitragem e Mediação da Câmara de Comércio Brasil-Canadá - CAM/CCBC, esta unidade técnica entende que a mesma se mostra desnecessária, haja vista a presente TCE e o procedimento arbitral se tratarem de objetos diversos, conforme exposto pelo próprio Banco da Amazônia em suas manifestações, quando esclarece que o que está sendo discutido no âmbito do referido procedimento arbitral se refere ao valor de R$ 8.076.140,42, pendentes de pagamento, em razão de supostos serviços entregues pela Cobra e não pagos pelo Basa, bem como a sucessão de inexecuções havidas no Contrato 224/04, incluindo-se, nestas, o valor de R$ 10.882.740,01 referente ao saldo orçamentário de produtos ainda não entregues pela Cobra, totalizando o montante de R$ 18.958.880,43 (peça 150, p. 3) . Ressalte-se que o compromisso firmado entre as partes excluiu textualmente o sobrepreço apurado peço TCU como matéria passível de arbitragem, como consta do item 5.23 do Termo de Arbitragem 93/2014/SEC1, abaixo transcrito (peça 152, p. 3) :
5.23 Cumpre assinalar, por fim, que não se postulará nesta arbitragem o pagamento da condenação de cerca de R$ 11,5 milhões, determinada em acórdão do TCU, já confirmado e imutável, vez que ela será objeto de Tomada de Contas Especial, a ser em breve requerida. 
40.	Diante disso, entende-se que esta TCE se encontra em condições de ser julgada no mérito, sem a necessidade de se aguardar o deslinde do Processo Arbitral 93/2014-Sec1/CAM-CCBCO, especialmente pela ausência de conexão e de interdependência entre estes autos e o processo arbitral, não havendo, desta feita, o risco de decisões conflitantes. 
41.	Cabe ressaltar que a unidade técnica autora da instrução anterior acatou o fato superveniente apresentado pela Cobra a respeito do acordo judicial celebrado com o Consórcio Matera, homologado em 16/10/2017 no âmbito do processo 0017771-13.2010.8.19.0203 (peça 121, p. 10) . Tal acordo se relaciona à definição do sobrepreço, trazida pela Sefti, decorrente da diferença entre o valor efetivamente pago pelo Basa à Cobra e o valor pago pela Cobra aos seus fornecedores contratados, de onde restou apurado parcialmente o Contrato 550/2004 (Software Design Informática Ltda. /Consórcio Matera) . 
42.	Na época da conclusão do relatório elaborado pela Sefti, a empresa Cobra não havia demonstrado o pagamento integral do valor pactuado junto ao tal Consórcio, cuja despesa teoricamente incorrida pela Cobra, à época do cálculo do débito, não havia sido considerada na base de cálculo do sobrepreço em razão justamente da ausência de comprovante de pagamento da quantia total do contrato (peça 136, p. 19) . 
43.	Desse modo, em razão do fato superveniente trazido pela Cobra, a unidade técnica considerou adequado o recálculo do débito, acrescentando os valores de R$ 1.320.322,74, constante dos balanços da Matera Systems Informática S.A e R$ 3.203.279,13, relativos às notas fiscais lançadas pela SDConsult Serviços em Informática Ltda, totalizando o montante de R$ 4.523.601,87 ao valor de custo do item Licenças de Sofrtware (R$ 26.402.527,14) . Nesse contexto, em decorrência dos supostos pagamentos devidos pela Cobra aos fornecedores, o valor do sobrepreço diminuiria de R$ 11.564.967,04 para R$ 5.910.464,70, sendo a parcela de débito de R$ 5.620.806.75 convertida em crédito no valor de R$ 33.695,58 (peça 136, p. 20) . 
44.	Pois bem. Embora na última instrução tenham sido reconhecidos os pagamentos decorrentes do acordo judicial celebrado pela Cobra com o Consórcio Matera para ajuste do valor do débito imputado aos responsáveis, esta unidade técnica não identificou a efetiva comprovação desses pagamentos nos autos. Naquela instrução, há referência tão somente às alegações de defesa apresentadas pela Cobra Tecnologia S.A (peça 120) , bem como ao pedido de homologação de transação judicial entre a Matera e a Cobra, incluindo o demonstrativo dos valores devidos (peça 121) . 
45.	Diante dessa situação, esta unidade técnica envidou esforços no sentido de fazer contato com as empresas envolvidas no acordo judicial, a fim de confirmar a consumação de tais pagamentos por parte da empresa Cobra. Foi feito contato telefônico para o número (21) 2408-9800 da Cobra, sem sucesso. Da mesma forma, foi feito contato telefônico para o número (19) 3794-7700 e 3794-7164 junto à Matera, igualmente sem êxito. Ainda, foi enviado e-mail aos representantes da Cobra Tecnologia (celio.queiroz@bbtecno.com.br e fernando.granvile@bbtecno.com.br) , por meio do qual foi solicitada comprovação dos referidos pagamentos, conforme consta da peça 153. No entanto, não houve resposta por parte da empresa. 
46.	Primeiramente, cabe ressaltar que, aparentemente, a unidade técnica que analisou as alegações de defesa apresentadas pela empresa Cobra Tecnologia se apegou à sentença judicial propriamente dita, por meio da qual foram determinados os prazos para que os pagamentos fossem efetuados, porém, sem validar a comprovação dos efetivos pagamentos (peça 121, p. 2-5) . Considerando, inclusive, que a sentença possa ser eventualmente derrubada, entende-se que ela não comprovaria o pagamento nem o direito. Portanto, vale dizer que se aceitarmos despesa sem a comprovação de seu pagamento, abre-se o precedente para acatar futuras despesas não aceitas nos processos. 
47.	Assim sendo, muito embora tenha sido sugerido o acatamento dos pagamentos convencionados no acordo judicial e o consequente abatimento no valor do sobrepreço calculado, entende-se que tal proposta se mostra inaceitável, haja vista não ter sido possível confirmar os pagamentos acordados. Portanto, o valor a ser imputado como débito deve ser aquele inicialmente apurado na instrução de citação (peça 35) , que corresponde ao montante de R$ 11.564.967,04, calculado com base na diferença dos valores de venda da empresa Cobra Tecnologia S.A ao Banco da Amazônia S.A, propostos no cronograma físico-financeiro do referido contrato e nos seus 6º, 7º e 14º Termos Aditivos (R$ 113.732.103,22) e o valor de custo da empresa Cobra acrescido de 25% (R$ 102.167.136,18) , conforme metodologia constante dos parágrafos 151 a 160 da instrução da Sefti (Secretaria especializada na área de TI do TCU) .
48.	De outra vertente, considerando que o juízo arbitral definirá o destino de R$ 18,9 milhões de saldo orçamentário do contrato, cabe ressaltar que independentemente da sentença que vier a ser proferida, faz-se necessária a expedição de orientação ao Basa no sentido de que o cumprimento de decisão arbitral favorável à empresa Cobra, ainda que haja o reconhecimento de valores devidos à contratada, não poderá implicar desrespeito ao disposto no item 9.11 do Acórdão 3126/2012-TCU-Plenário, segundo o qual o Basa deve abster-se de pagar à Cobra a importância de R$ 11.564.967,04.
49.	Com relação aos responsáveis Abdias José de Souza Júnior, Gilvandro Negrão Silva, João Alberto de Souza e Augusto Afonso Monteiro de Barros, diante da análise já realizada no âmbito da instrução à peça 136, propor-se-á que sejam acolhidas as alegações apresentadas, com a exclusão do débito a eles atribuído, pelas razões expostas nos itens 85 a 88 daquela instrução.  
50.	Quanto aos demais responsáveis, diante da análise de todos os argumentos apresentados já realizada no âmbito da instrução à peça 136, propor-se-á que as alegações de defesa sejam rejeitadas, haja vista tais responsáveis não terem se desincumbido de sua tarefa de demonstrar que não concorreram para a ocorrência do débito apontado. Assim, mantem-se o débito já apurado no âmbito da instrução de citação à peça 35, conforme citações realizadas, conforme demonstrado abaixo: 
50.1	Irregularidade: apuração de sobrepreço calculado pela diferença dos valores de venda da empresa Cobra Tecnologia S.A ao Banco da Amazônia S.A e o valor de custo da respectiva empresa, acrescido de 25%.
50.1.1	Evidências da irregularidade: documentos técnicos presentes nas peças 5, 6, 8, 10, 33, 35, 136.
50.1.2	 Normas infringidas: art. 37, caput, c/c o art. 70, parágrafo único, da Constituição da República Federativa do Brasil; art. 93 do Decreto-lei 200/1967; art. 66 do Decreto 93.872/1986; art. 3º, caput, 6º, inciso IX, alínea 'f', e 26, parágrafo único, inciso III, da Lei 8.666/1993; 
50.2	Débitos relacionados aos Srs. Álvaro Chaves de Lemos (CPF XXX.071.972-XX) , Ana Lúcia Braga de Araújo (CPF XXX.518.927-XX) , Evandro Bessa de Lima Filho (CPF XXX.431.947-XX) , Francisco Serafim de Barros (CPF XXX.401.811-XX) , João Batista de Melo Bastos (CPF XXX.161.242-XX) , José Carlos Rodrigues Bezerra (CPF XXX.235.051-XX) , Mâncio Lima Cordeiro (CPF XXX.734.472-XX) , Milton Barbosa Cordeiro (CPF XXX.480.672-XX) , Walter Raimundo Lima Franco (CPF XXX.806.282-XX) e Cobra Tecnologia S.A. (CNPJ 42.318.949/0001-84) :
	VALOR
	DATA
	Débito/Crédito

	- 112.237,26
	20/12/2004
	C

	- 1.295.934,49
	26/01/2005
	C

	- 194.199,84
	27/06/2005
	C

	11.576,55
	27/06/2005
	D

	656.491,22
	01/12/2005
	D

	- 53.939,27
	30/06/2006
	C

	23.169,99
	21/12/2006
	D

	550.983,53
	21/12/2006
	D

	1.224.653,52
	21/12/2006
	D

	5.620.806,75
	28/12/2006
	D

	503.974,34
	26/03/2007
	D

	3.497.365,84
	26/03/2007
	D

	412.323,60
	14/11/2007
	D

	334.808,07
	5/11/2008
	D

50.2.1	Cofre credor: Banco da Amazônia S.A. 
50.2.2 Condutas: 
50.2.2.1 Walter Raimundo Lima Franco, na condição de Coordenador de Manutenção, Álvaro Chaves de Lemos, na condição de Gerente Executivo do Projeto de Excelência Tecnológica (PET) ; e Ana Lúcia Braga de Araújo, na condição de Coordenadora de Desenvolvimento: ter elaborado o Relatório de Justificativas Técnicas para Contratação de Empresa Integradora de Sistemas Informatizados que consignou a aprovação dos preços propostos pela empresa Cobra Tecnologia S.A., julgando-os aceitáveis e vantajosos para a Administração, subsidiando a celebração do Contrato 2004/224, vindo a proporcionar o pagamento dos serviços com sobrepreço, sendo que o mesmo identificado em diversos itens contratados, em desacordo com o art. 3°, caput, e art. 26, inciso III, da Lei 8.666/1993;
50.2.2.2 Mâncio Lima Cordeiro, na condição de presidente, João Batista de Melo Bastos, na condição de Diretor de Ações Estratégicas, Evandro Bessa de Lima Filho, na condição de Diretor de Controle, Milton Barbosa Cordeiro, na condição de Diretor de Crédito, José Carlos Rodrigues Bezerra, na condição de Diretor de Suporte aos Negócios, Francisco Serafim de Barros, na condição de Diretor de Administração e Cobra Tecnologia S.A.: ter assinado o Contrato 2004/224, bem como os 6° e 7° Termos Aditivos, vindo a proporcionar o pagamento dos serviços com sobrepreço, e no caso da Cobra Tecnologia S.A, receber pelos serviços prestados com sobrepreço, tendo o mesmo sido identificado em diversos itens contratados, em desacordo com o art. 3°, caput, e art. 26, inciso III, da Lei 8.666/1993;
50.2.2.3 Nexo de causalidade: A elaboração do Relatório de Justificativas Técnicas para Contratação de Empresa Integradora de Sistemas Informatizados que consignou a aprovação dos preços propostos pela empresa Cobra Tecnologia S.A., julgando-os aceitáveis e vantajosos para a Administração, subsidiando a celebração do Contrato 2004/224, bem como dos 6º e 7º Termos Aditivos, vindo a proporcionar o pagamento, à Cobra Tecnologia S.A, dos serviços com sobrepreço em diversos itens contratados, resultou em prejuízo ao erário.
50.2.2.4 Culpabilidade: não há excludentes de ilicitude, de culpabilidade e de punibilidade; é razoável supor que os responsáveis tinham consciência da ilicitude de sua conduta; era exigível conduta diversa da praticada, qual seja, certificar-se, por meio de verificação direta, quanto à aceitabilidade e vantajosidade dos preços propostos pela empresa Cobra Tecnologia S.A, subsidiando a celebração do Contrato 2004/224, bem como dos 6º e 7º Termos Aditivos, de forma a evitar que os itens fossem pagos e recebidos pela Cobra Tecnologia S.A eivados do vício do sobrepreço.  
50.3	Débitos relacionados aos Srs. Álvaro Chaves de Lemos (CPF XXX.071.972-XX) , Ana Lúcia Braga de Araújo (CPF XXX.518.927-XX) , Evandro Bessa de Lima Filho (CPF XXX.431.947-XX) , Milton Barbosa Cordeiro (CPF XXX.480.672-XX) , Walter Raimundo Lima Franco (CPF XXX.806.282-XX) e Cobra Tecnologia S.A. (CNPJ 42.318.949/0001-84) : 
	VALOR
	DATA
	Débito/Crédito

	385.124,48
	4/9/2008
	D

50.3.1	Cofre credor: Banco da Amazônia S.A. 
50.3.2 Condutas: 
50.3.2.1 Walter Raimundo Lima Franco, na condição de Coordenador de Manutenção, Álvaro Chaves de Lemos, na condição de Gerente Executivo do Projeto de Excelência Tecnológica (PET) ; e Ana Lúcia Braga de Araújo, na condição de Coordenadora de Desenvolvimento: ter elaborado o Relatório de Justificativas Técnicas para Contratação de Empresa Integradora de Sistemas Informatizados que consignou a aprovação dos preços propostos pela empresa Cobra Tecnologia S.A., julgando-os aceitáveis e vantajosos para a Administração, subsidiando a celebração do Contrato n° 2004/224, sendo que foi identificado sobrepreço em diversos itens contratados, em desacordo com o art. 3°, caput, e art. 26, inciso III, da Lei 8.666/1993;
50.3.2.2 Evandro Bessa de Lima Filho, na condição de Diretor de Controle, Milton Barbosa Cordeiro, na condição de Diretor de Suporte aos Negócios e Cobra Tecnologia S.A.: ter assinado o 14º Termo Aditivo ao Contrato 2004/224, sendo que foi identificado sobrepreço em diversos itens contratados, em desacordo com o art. 3°, caput, e art. 26, inciso III, da Lei 8.666/1993;
50.3.2.3 Nexo de causalidade: A elaboração do Relatório de Justificativas Técnicas para Contratação de Empresa Integradora de Sistemas Informatizados que consignou a aprovação dos preços propostos pela empresa Cobra Tecnologia S.A., julgando-os aceitáveis e vantajosos para a Administração, subsidiando a celebração do Contrato n° 2004/224, bem como do 14º Termo Aditivo, vindo a proporcionar o pagamento dos serviços à Cobra Tecnologia S.A com sobrepreço em diversos itens contratados e no caso da Cobra Tecnologia S.A, receber pelos serviços prestados com sobrepreço, resultou em prejuízo ao erário.
50.3.2.4 Culpabilidade: não há excludentes de ilicitude, de culpabilidade e de punibilidade; é razoável supor que os responsáveis tinham consciência da ilicitude de sua conduta; era exigível conduta diversa da praticada, qual seja, certificar-se, por meio de verificação direta, quanto à aceitabilidade e vantajosidade dos preços propostos pela empresa Cobra Tecnologia S.A, subsidiando a celebração do Contrato nº 2004/224, bem como do 14º Termo Aditivo, de forma a evitar que os itens fossem pagos e recebidos pela Cobra S.A eivados do vício do sobrepreço.  
Prescrição da Pretensão Punitiva
51.	Vale ressaltar que a pretensão punitiva do TCU, conforme Acórdão 1441/2016-TCU-Plenário, Relator: Benjamin Zymler, que uniformizou a jurisprudência acerca dessa questão, subordina-se ao prazo geral de prescrição indicado no art. 205 do Código Civil, que é de dez anos, contado da data de ocorrência da irregularidade sancionada, nos termos do art. 189 do Código Civil, sendo este prazo interrompido pelo ato que ordenar a citação, a audiência ou a oitiva dos responsáveis.
52.	No caso em exame, ocorreu a prescrição para a maioria dos débitos, uma vez que as irregularidades sancionadas ocorreram em datas distintas no período de 2005 a 2008, e o ato de ordenação da citação ocorreu em 27/12/2017 (peça 37) . Desse modo, pode ser aplicada sanção aos responsáveis, porém respeitando a mencionada prescrição parcial.
CONCLUSÃO
53.	Em face da análise promovida na seção 'Exame Técnico', sobretudo nos itens 11 a 13 da presente instrução, verifica-se que os responsáveis Walter Raimundo Lima Franco, Coordenador de Manutenção, Álvaro Chaves de Lemos, Gerente Executivo do Projeto de Excelência Tecnológica (PET) , Mâncio Lima Cordeiro, presidente do Banco da Amazônia, João Batista de Melo Bastos, Diretor de Ações Estratégicas, Evandro Bessa de Lima Filho, Diretor de Controle, Milton Barbosa Cordeiro, Diretor de Crédito, José Carlos Rodrigues Bezerra, Ana Lúcia Braga de Araújo, Coordenadora de Desenvolvimento, e Francisco Serafim de Barros, Diretor de Administração, não lograram comprovar a boa e regular aplicação dos recursos, inexistindo nos autos elementos que demonstrem a boa-fé dos responsáveis ou a ocorrência de outras excludentes de culpabilidade. Tais responsáveis não se desincumbiram de sua tarefa de demonstrar que não concorreram para a ocorrência do débito apontado, rejeitando-se, assim, as alegações de defesa apresentadas por terem sido incapazes de elidir a irregularidade constatada. 
54.	Tendo em vista que não constam dos autos elementos que permitam reconhecer sua boa-fé, sugere-se que não sejam acolhidas as alegações de defesa apresentadas, por terem sido incapazes de elidir a irregularidade constatada, bem como suas contas sejam julgadas irregulares, nos termos do art. 202, § 6º, do Regimento Interno do TCU, com a imputação do débito atualizado monetariamente e acrescido de juros de mora, nos termos do art. 202, §1º do Regimento Interno do TCU, descontado o valor eventualmente recolhido, com a aplicação da multa prevista no art. 57 da Lei 8.443/1992 para os débitos cometidos em 2008.
55.	Em contrapartida, verifica-se que os responsáveis Abdias José de Souza Júnior, presidente do Banco da Amazônia, Gilvandro Negrão Silva, Diretor de Crédito e João Alberto de Souza, Diretor de Administração e Augusto Afonso Monteiro de Barros, tiveram suas alegações de defesa acolhidas, no sentido de excluir o débito a eles imputados na análise do mérito.  	Assim, sugere-se que as alegações de defesa apresentadas sejam acolhidas e suas contas sejam julgadas regulares, de acordo com o art. 207 e seu parágrafo único do Regimento Interno do TCU, dando-lhes quitação plena.  
56.	Verifica-se também que houve a prescrição da pretensão punitiva para a maioria dos débitos apurados, conforme análise já realizada no âmbito desta instrução. Desse modo, considera-se aplicável a decisão proferida no âmbito do Acórdão 6334/2018-TCU-Primeira Câmara, Ministro-Relator Bruno Dantas, cujo enunciado define que a base de cálculo da multa prevista no art. 57 da Lei 8.443/1992 compreende apenas os débitos gerados por irregularidades em relação às quais a pretensão punitiva do TCU não está prescrita. 
PROPOSTA DE ENCAMINHAMENTO
57.	Diante do exposto, submetemos os autos à consideração do MP junto ao TCU para fins de análise, propondo:
 acatar as alegações de defesa apresentadas pelos Srs. Abdias José de Souza Júnior (CPF: XXX.712.951-XX) , Gilvandro Negrão Silva (CPF: XXX.713.192-XX) , João Alberto de Souza (CPF: XXX.801.733-XX) e Augusto Monteiro de Barros (CPF: XXX.313.362-XX) , excluindo-se o débito a eles atribuído e julgando-se suas contas regulares, dando-lhes quitação plena, de acordo com o art. 17 da Lei 8.443/1992 c/c o art. 207 e parágrafo único do RI/TCU; 
julgar irregulares, nos termos dos arts. 1º, inciso I, 16, inciso III, alíneas b e c, da Lei 8.443/1992, c/c os arts. 19 e 23, inciso III, da mesma Lei, as contas dos responsáveis Álvaro Chaves de Lemos (CPF XXX.071.972-XX) , Ana Lúcia Braga de Araújo (CPF XXX.518.927-XX) , Evandro Bessa de Lima Filho (CPF XXX.431.947-XX) , Francisco Serafim de Barros (CPF XXX.401.811-XX) , João Batista de Melo Bastos (CPF XXX.161.242-XX) , José Carlos Rodrigues Bezerra (CPF XXX.235.051-XX) , Mâncio Lima Cordeiro (CPF XXX.734.472-XX) , Milton Barbosa Cordeiro (CPF XXX.480.672-XX) , Walter Raimundo Lima Franco (CPF XXX.806.282-XX) e Cobra Tecnologia S.A. (CNPJ 42.318.949/0001-84) ,  condenando-os, solidariamente, ao pagamento das importâncias a seguir especificadas, atualizadas monetariamente e acrescidas dos juros de mora, calculados a partir das datas discriminadas até a data da efetiva quitação do débito, fixando-lhes o prazo de quinze dias, para que comprovem, perante o Tribunal, o recolhimento das referidas quantias aos cofres do Banco da Amazônia S.A, nos termos do art. 23, inciso III, alínea 'a', da citada lei, c/c o art. 214, inciso III, alínea 'a', do Regimento Interno do TCU.  
	Débitos relacionados aos Srs. Álvaro Chaves de Lemos (CPF XXX.071.972-XX) , Ana Lúcia Braga de Araújo (CPF XXX.518.927-XX) , Evandro Bessa de Lima Filho (CPF XXX.431.947-XX) , Francisco Serafim de Barros (CPF XXX.401.811-XX) , João Batista de Melo Bastos (CPF XXX.161.242-XX) , José Carlos Rodrigues Bezerra (CPF XXX.235.051-XX) , Mâncio Lima Cordeiro (CPF XXX.734.472-XX) , Milton Barbosa Cordeiro (CPF XXX.480.672-XX) , Walter Raimundo Lima Franco (CPF XXX.806.282-XX) e Cobra Tecnologia S.A. (CNPJ 42.318.949/0001-84) :
	VALOR
	DATA
	Débito/Crédito

	112.237,26
	20/12/2004
	C

	1.295.934,49
	26/01/2005
	C

	194.199,84
	27/06/2005
	C

	11.576,55
	27/06/2005
	D

	656.491,22
	01/12/2005
	D

	53.939,27
	30/06/2006
	C

	23.169,99
	21/12/2006
	D

	550.983,53
	21/12/2006
	D

	1.224.653,52
	21/12/2006
	D

	5.620.806,75
	28/12/2006
	D

	503.974,34
	26/03/2007
	D

	3.497.365,84
	26/03/2007
	D

	412.323,60
	14/11/2007
	D

	334.808,07
	5/11/2008
	D

			          Valor atualizado do débito (com juros) em 3/6/2020: R$ 35.797.946,80 
	Débitos relacionados aos Srs. Álvaro Chaves de Lemos (CPF XXX.071.972-XX) , Ana Lúcia Braga de Araújo (CPF XXX.518.927-XX) , Evandro Bessa de Lima Filho (CPF XXX.431.947-XX) , Milton Barbosa Cordeiro (CPF XXX.480.672-XX) , Walter Raimundo Lima Franco (CPF XXX.806.282-XX) e Cobra Tecnologia S.A. (CNPJ 42.318.949/0001-84) : 
	VALOR
	DATA
	Débito/Crédito

	385.124,48
	4/9/2008
	D

Valor atualizado do débito (com juros) em 3/6/2020: R$ 719.605,09
b) 	aplicar individualmente aos responsáveis Álvaro Chaves de Lemos (CPF XXX.071.972-XX) , Ana Lúcia Braga de Araújo (CPF XXX.518.927-XX) , Evandro Bessa de Lima Filho (CPF XXX.431.947-XX) , Francisco Serafim de Barros (CPF XXX.401.811-XX) , João Batista de Melo Bastos (CPF XXX.161.242-XX) , José Carlos Rodrigues Bezerra (CPF XXX.235.051-XX) , Mâncio Lima Cordeiro (CPF XXX.734.472-XX) , Milton Barbosa Cordeiro (CPF XXX.480.672-XX) , Walter Raimundo Lima Franco (CPF XXX.806.282-XX) e Cobra Tecnologia S.A. (CNPJ 42.318.949/0001-84) , a multa prevista no art. 57 da Lei 8.443/1992 c/c o art. 267 do Regimento Interno do TCU, considerando como sua base de cálculo apenas os débitos gerados por irregularidades em relação às quais a pretensão punitiva do TCU não está prescrita, fixando-lhes o prazo de quinze dias, a contar da notificação, para que comprovem, perante o Tribunal (art. 214, III, alínea 'a', do Regimento Interno do TCU) , o recolhimento da dívida aos cofres do Tesouro Nacional, atualizada monetariamente desde a data do acórdão proferido por este Tribunal até a do efetivo recolhimento, se pagas após o vencimento, na forma da legislação em vigor;
autorizar, desde logo, a cobrança judicial das dívidas, caso não atendidas a notificação, na forma do disposto no art. 28, inciso II, da Lei 8.443/1992;
 autorizar também, desde logo, se requerido, com fundamento no art. 28, inciso I, da Lei 8.443, de 1992, c/c o art. 217, §§ 1º e 2º do Regimento Interno do TCU, o parcelamento da (s) dívida (s) em até 36 parcelas, incidindo, sobre cada parcela, corrigida monetariamente, os correspondentes acréscimos legais, fixando-lhes o prazo de quinze dias, a contar do recebimento da notificação, para comprovar, perante o Tribunal, o recolhimento da primeira parcela, e de trinta dias, a contar da parcela anterior, para comprovar os recolhimentos das demais parcelas, devendo incidir, sobre cada valor mensal, atualizado monetariamente, os juros de mora devidos, no caso do débito, na forma prevista na legislação em vigor, alertando os responsáveis de que a falta de comprovação do recolhimento de qualquer parcela importará o vencimento antecipado do saldo devedor, nos termos do § 2º do art. 217 do Regimento Interno deste Tribunal; 
 informar ao Banco da Amazônia S.A que o cumprimento de eventual decisão arbitral favorável à empresa Cobra Tecnologia S.A, ainda que haja o reconhecimento de valores devido à essa contratada, não poderá implicar em desrespeito ao disposto no item 9.11 do Acórdão 3126/2012-TCU-Plenário;
 enviar cópia do Acórdão a ser prolatado, bem como do Relatório e do Voto que o fundamentarem à Procuradoria da República no Estado do Amazonas, nos termos do à § 3º do art. 16 da Lei 8.443/1992, c/c o § 7º do art. 209 do Regimento Interno do TCU, para adoção das medidas cabíveis; e
 enviar cópia do Acórdão que vier a ser proferido ao Banco da Amazônia S.A e aos responsáveis, para ciência, informando que a presente deliberação, acompanhada do Relatório e do Voto que a fundamenta, está disponível para a consulta no endereço www.tcu.gov.br/acordaos, além de esclarecer que, caso requerido, o TCU poderá fornecer sem custos as correspondentes cópias, de forma impressa."
	É o relatório.

Éder Augusto dos Santos Picanço (OAB/PA 10.396) e outros representando o Banco da Amazônia S.A., Francisco Serafim de Barros, Milton Barbosa Cordeiro, Walter Raimundo Lima Franco e Evandro Bessa de Lima Filho, José Carlos Rodrigues Bezerra, João Batista de Melo Bastos, Álvaro Chaves de Lemos, Mâncio Lima Cordeiro e Evandro Bessa de Lima Filho; Fernando Granvile (OAB/DF 44.276), Marcelo Alves da Silva (OAB/DF 44.861) e outros representando a Cobra Tecnologia S.A.

Procurador Marinus Eduardo De Vries Marsico.

TOMADA DE CONTAS ESPECIAL. SOBREPREÇO IDENTIFICADO. DETERMINAÇÃO DE RETENCÃO DE VALORES. RETENÇÃO NÃO REALIZADA. CONFIGURAÇÃO DE DANO AO ERÁRIO. PROCESSO ARBITRAL NÃO RELACIONADO COM SOBREPREÇO. DÉBITO. MULTA. CONTAS IRREGULARES.

TOMADA DE CONTAS ESPECIAL (TCE)

Secretaria de Controle Externo de Tomada de Contas Especial (SecexTCE).

Trata-se de tomada de contas especial instaurada pelo Banco da Amazônia S/A (Basa) em desfavor da empresa Cobra Tecnologia S/A (Cobra) , em decorrência da determinação contida no subitem 9.15 do Acórdão 3126/2012-TCU-Plenário, exarado no TC Processo 019.534/2006-0, no qual foi identificado sobrepreço no Contrato 2004/224, que objetivou a implantação do Projeto de Excelência Tecnológica (PET) do banco.
Os subitens 9.11 e 9.15 daquela decisão assim consignaram:
"9.11. determinar ao Banco da Amazônia S.A. que, no âmbito do contrato 2004/224, considerando inclusive o 14º Termo Aditivo, abstenha-se de pagar à contratada o valor de R$ 11.564.967,04 (onze milhões, quinhentos e sessenta e quatro mil, novecentos e sessenta e sete reais e quatro centavos) , referente ao sobrepreço efetivo calculado pela diferença dos valores de venda da empresa Cobra Tecnologia S.A. ao Banco da Amazônia S.A. propostos no cronograma físico-financeiro do referido contrato e nos seus 6º, 7º e 14º termos aditivos (R$ 113.732.103,22) , e o valor de custo da empresa Cobra Tecnologia S.A. acrescido de 25% (R$ 102.167.136,18) (peça 274, p. 12, item 159) ;
 (...) 
9.15. com fulcro no art. 47 da Lei 8.443/1992, c/c o art. 252 do Regimento Interno e com o art. 43 da Resolução TCU 191/2006, autorizar, desde já, a conversão do presente processo em tomada de contas especial, para apuração do débito causado devido ao sobrepreço apurado, caso não haja retenção dos pagamentos pendentes em montante suficiente para evitar dano ao erário;"
Histórico
O referido contrato, celebrado em 30/8/2004, objetivou, portanto, a implantação do Projeto de Excelência Tecnológica, idealizado em 2003, que consistia na introdução de melhorias na infraestrutura tecnológica do banco, abrangendo softwares, aplicativos e equipamentos computacionais, a fim de atender às recomendações sugeridas pela Associação Brasileira dos Bancos Estaduais (Asbace) .
O contrato em tela decorreu de processo de inexigibilidade de licitação, tinha custo inicial de R$ 149.405.872,00 e prazo de 24 meses para conclusão dos serviços pactuados. Porém, ao longo desse período, diversos aditivos modificaram o cronograma físico-financeiro original, prorrogaram sua vigência até 28/4/2013 e incluíram novos serviços em seu escopo, elevando o valor relativo à remuneração da contratada para R$ 187.376.368,10, conforme 15º Termo Aditivo.
O débito discutido nestes autos possui a seguinte forma de cálculo, conforme descrito pela unidade técnica:
"35. Do relato constante do histórico acima, verifica-se que está caracterizado o débito no valor original de R$ 11.564.967,04 (onze milhões, quinhentos e sessenta e quatro mil, novecentos e sessenta e sete reais e quatro centavos) , referentes ao sobrepreço efetivo calculado pela diferença dos valores de venda da empresa Cobra Tecnologia S.A. ao Banco da Amazônia S.A. propostos no cronograma físico-financeiro do referido contrato e nos seus 6º, 7º e 14º Termos Aditivos (R$ 113.732.103,22) , e o valor de custo da empresa Cobra Tecnologia S.A. acrescido de 25% (R$ 102.167.136,18) , conforme metodologia constante dos parágrafos 151 a 160 da instrução da Sefti elaborada em 23/12/2010 (peça 10, p. 27-28) e reproduzida no Voto que acompanha o Acórdão 931/2013-TCU-Plenário."
A unidade instrutiva propôs a responsabilização dos agentes que participaram do processo decisório que culminou no Contrato 2004/224, além da Cobra Tecnologia S.A. Em síntese, eles podem ser divididos em dois grupos: o primeiro - formado pelos agentes que elaboraram o relatório de justificativas técnicas para contratação de empresa integradora de sistemas informatizados -, responsável por aprovar os preços propostos pela empresa, julgando-os aceitáveis e vantajosos para a Administração, subsidiando a celebração do contrato; o segundo grupo, composto dos agentes que assinaram o contrato em tela e/ou seus termos aditivos, conforme consignado pela unidade instrutiva:
" (...) Como salientado pela Ministra-relatora Ana Arraes no voto condutor do Acórdão 3126/2012-TCU-Plenário ao abordar as ocorrências relativas à ausência de pesquisa de preços de mercado, orçamento detalhado em planilhas de custos unitários e justificativa de preços, "não há como escusar a diretoria nem as áreas técnicas relativamente a essa falha, primária e imprescindível a toda a contratação pública".
 (...) 
Tanto no relatório de inspeção quanto na instrução de 18/3/2010, foram apontados como responsáveis Walter Raimundo Lima Franco, na condição de Coordenador de Manutenção, Álvaro Chaves de Lemos, na condição de Gerente Executivo do Projeto de Excelência Tecnológica (PET) ; e Ana Lúcia Braga de Araújo, na condição de Coordenadora de Desenvolvimento, por terem elaborado o Relatório de Justificativas Técnicas para Contratação de Empresa Integradora de Sistemas Informatizados (peça 31) , e os seguintes membros da diretoria do Basa, por terem assinado o Contrato 2004/224 e os 6º, 7º e 14º Termos Aditivos (...) "
A conduta do primeiro grupo de responsáveis é assim descrita nos ofícios citatórios: "elaborar relatório de justificativas técnicas para contratação de empresa integradora de sistemas informatizados que consignou a aprovação dos preços propostos pela empresa Cobra Tecnologia S.A., julgando-os aceitáveis e vantajosos para a administração, subsidiando a celebração do contrato 2004/224, sendo que foi identificado indício de sobrepreço em diversos itens contratados, em desacordo com o art. 3º, caput, e art. 26, inciso III, da Lei 8.666/1993".
A conduta do segundo, disposta nos expedientes citatórios, assim está consignada: "assinar o contrato 2004/224 (alguns responsáveis não assinaram o contrato, apenas termos aditivos) , bem como termos aditivos (alguns responsáveis assinaram um ou mais termos aditivos) , sendo que foi identificado indício de sobrepreço em diversos itens contratados, em desacordo com o art. 3°, caput, e art. 26, inciso III, da Lei 8.666/1993".
Defesa dos agentes responsáveis pela elaboração do relatório de justificativas técnicas e pela assinatura do Contrato 2004/224 e seus aditivos
Os seguintes responsáveis apresentaram a mesma resposta, embora apresentem condutas diferentes nos ofícios citatórios: Walter Raimundo Lima Franco, Álvaro Chaves de Lemos, Mâncio Lima Cordeiro, João Batista de Melo Bastos, Evandro Bessa de Lima Filho, Milton Barbosa Cordeiro, José Carlos Rodrigues Bezerra, Ana Lúcia Braga de Araújo e Francisco Serafim de Barros.
Argumentam que restaria demonstrada a responsabilidade única da empresa Cobra quanto ao ressarcimento do sobrepreço apurado no contrato em comento, porquanto a tomada de contas especial conduzida pelo Basa não os teria responsabilizado pelo débito ora discutido. Alegam que o Acórdão 3126/2012-TCU-Plenário teria restringido a responsabilidade pelo débito àquela empresa, e não a eles. Dessa forma, a unidade técnica desta Corte de Contas, ao incluí-los na citação, estaria exorbitando seu mandato institucional, o que poderia causar nulidade no processo.
Aduzem, ainda, que a TCE conduzida no âmbito do Basa já teria sancionado com multa os agentes em virtude de suas condutas culposas. Logo, argumentam ser inadmissível o bis in idem, porquanto não há fatos novos a sugerir outra sanção. Adicionalmente, alegam que não haveria como lhes ser imposta a solidariedade pelo débito (mas apenas multa) , visto que, para se cogitar tal possibilidade, seria necessária a configuração de dolo ou má-fé, comprovadamente ausentes no caso.
Não há como acolher os argumentos dos responsáveis. 
Inicialmente, cabe ressaltar que esta Corte de Contas e suas unidades instrutoras não estão adstritas a conclusões de TCE em sua fase no órgão instaurador, tampouco a proposições do controle interno.
Esclareço que, no âmbito do Acórdão 3126/2012-TCU-Plenário, não se discutiu a responsabilidade pelo débito. Aliás, naquele momento, nem se tratava de débito, pois o próprio acórdão determinara a retenção do sobrepreço apurado no âmbito do Contrato 2004/224. Acaso o valor do sobrepreço tivesse sido retido, não haveria que se falar em débito, nem tampouco se apurariam responsabilidades. Portanto, improcedente a afirmação de que a citada decisão concluiu ser somente a empresa Cobra responsável pelo débito ou pelo sobrepreço. Assim, uma vez que não foi possível fazer a retenção deste último, pela ausência de saldo no contrato, e que a Cobra Tecnologia S.A. não restituiu voluntariamente os valores, o sobrepreço apurado se converte em superfaturamento, gerando, portanto, débito, cuja responsabilidade deve ser apurada.
Com relação ao argumento de que somente a Cobra Tecnologia S.A. seria responsável pelo superfaturamento apurado, a afirmação não procede. A execução do contrato com a referida empresa somente foi possível em razão da assinatura aposta pelos responsáveis no documento e nos respectivos termos aditivos, bem como pelo fato de, durante o processo de contratação, ter sido exarado o Relatório de Justificativas Técnicas para Contratação de Empresa Integradora de Sistemas Informatizados, que consignou a aprovação dos preços propostos pela empresa, julgando-os aceitáveis e vantajosos para a Administração, subsidiando a celebração do Contrato 2004/224.
No que concerne à solidariedade, a Lei Orgânica do Tribunal de Contas da União (Lei 8.443/1992) traz a previsão expressa em seu artigo 16:
"Art. 16. As contas serão julgadas:
 (...) 
III - irregulares, quando comprovada qualquer das seguintes ocorrências:
 (...) 
§ 2° Nas hipóteses do inciso III, alíneas c e d deste artigo, o Tribunal, ao julgar irregulares as contas, fixará a responsabilidade solidária:
a) do agente público que praticou o ato irregular, e
b) do terceiro que, como contratante ou parte interessada na prática do mesmo ato, de qualquer modo haja concorrido para o cometimento do dano apurado."
Portanto, via de regra, no caso de dano ao erário decorrente de execução de contrato, há solidariedade entre os agentes públicos que derem causa a débito e a empresa contratada, de sorte que não procede o argumento dos responsáveis de que é necessária a comprovação de má-fé ou dolo.
Defesa dos agentes responsáveis pela assinatura do 14º Termo Aditivo ao Contrato 2004/224
O grupo dos seguintes responsáveis é composto, exclusivamente, por ex-diretores responsáveis pela assinatura do 14º Termo Aditivo ao Contrato 2004/224: Abidias José de Souza Júnior, Gilvandro Negrão Silva e João Alberto de Souza, que apresentaram manifestações idênticas. Augusto Afonso Monteiro de Barros apresentou defesa, que contém todos os argumentos dos demais arrolados neste item, mas nela acrescentou elementos específicos.
Os responsáveis alegam que o referido termo aditivo teve por escopo a manutenção do equilíbrio econômico-financeiro do Contrato 2004/224 para manutenção e desenvolvimento de sistemas. Além disso, à época, estavam em curso a manutenção e o desenvolvimento de sistemas, inclusive os legados, razão pela qual não seria possível prescindir da renovação dos serviços, sob pena de inviabilizar o projeto.
Aduzem que o valor do objeto do aditivo repetiu o preço praticado no ano anterior, a despeito do incremento de insumos, do valor de mão de obra e de outros elementos que impactam a composição de preços do setor. Além disso, sustentam que o parecerista estava cotejando o preço praticado pela empresa Cobra com o praticado pelas concorrentes e não havia se consolidado o entendimento de que o sobrepreço praticado pela empresa estava compreendido na relação Cobra/fornecedores, o que só veio a ser estabelecido no Acórdão 3126/2012-TCU-Plenário. Desse modo, não havia qualquer indício que permitisse aos responsáveis desconfiar do sobrepreço nos valores pactuados.
Complementam que, à medida que as fiscalizações da CGU se aprofundavam e os relatórios se sucediam, se verificou a real possiblidade de prevalecer o entendimento de que haveria sobrepreço no âmbito do Contrato 2004/224. No entanto, havia ainda a necessidade de análise e manifestação do TCU, razão pela qual a gestão dos responsáveis, valendo-se do princípio da prudência, absteve-se de renovar as contratações com base nos valores tidos como superfaturados e passou a contratar os fornecedores dos serviços de suporte e manutenção diretamente, a partir do 15º termo aditivo, celebrado em 28/8/2008.
Os argumentos devem ser acolhidos.
À época da celebração do 14º termo aditivo, os responsáveis não tinham ciência de sobrepreço nos valores cobrados pela Cobra Tecnologia S.A. no âmbito do Contrato 2004/224. Apesar de a CGU ter realizado análise de preços no âmbito da contratação em tela, somente em 13/5/2008, foi assinada a portaria de fiscalização realizada pela Sefti em conjunto com a então Secex/PA, conforme se pode verificar no TC Processo 019.534/2006-0. Destaca-se, ainda, que os preços foram os praticados em maio/2006 e houve parecer técnico fundamentando o aditivo, bem como o fato consignado no relatório de fiscalização no sentido de que o Basa estava dependente da empresa e que não poderia desfazer-se dos seus serviços, até a conclusão da implementação do PET, caracterizando a ocorrência de inexigibilidade de conduta diversa.
Também deve ser destacado o esforço dos responsáveis, pois, a partir do 15º termo aditivo, o banco passou a contratar fornecedores dos serviços diretamente, sem o intermédio da Cobra Tecnologia S.A. Ademais, na gestão desses responsáveis, foi firmado, entre o Basa e aquela empresa, em 11/12/2007, contrato de mediação, no qual foram definidas responsabilidades pelos descumprimentos de obrigações e prazos, o que teria resultado na obrigação da Cobra em pagar ao banco a quantia de R$ 38.505.170,74 - integralmente paga -, bem como na assinatura do 17º termo aditivo, por meio do qual ficou estabelecido que o Basa somente pagaria o valor remanescente do contrato, então R$ 18.958,880,43, se houvesse a entrega do objeto na sua integralidade, o que não teria ocorrido, evitando-se, assim, o despendimento de valores adicionais.
Defesa da Cobra Tecnologia
A empresa Cobra foi citada pela conduta de assinar o Contrato 2004/224, bem como os 6º, 7º e 14º termos aditivos, com indício de sobrepreço em diversos itens contratados, em desacordo com o art. 3º, caput, e art. 26, inciso III, da Lei 8.666/1993, o que, indevidamente, a beneficiou, ocasionando dano ao erário.
A empresa que os representantes legais do Basa teriam olvidado que haveria saldo financeiro existente para o cumprimento do subitem 9.11 do Acórdão 3126/2012-TCU-Plenário. Dessa forma, requer o reconhecimento da existência desse saldo, que seria suficiente para pagar o sobrepreço/superfaturamento apurado, e o arquivamento desta tomada de contas especial.
Argumenta, ainda, a existência de procedimento arbitral (Processo Arbitral 93/2014-Sec1/CAM-CCBC) , que tem por objeto a apreciação da efetiva entrega dos objetos contratados, bem como a devida atualização de valores e apuração quantitativa dos valores devidos entre as partes. Assim, não estariam esgotadas as vias necessárias à recuperação de eventual dano ao erário; ou seja, esta TCE deveria ser sobrestada.
Alega a existência de acordo judicial homologado em 16/10/2017, no âmbito do Processo 0017771-13.2010.8.19.0203, que elevaria o montante de recursos pagos pela Cobra Tecnologia S/A a seus fornecedores. Assim, haveria redução do dano ao erário, pois a metodologia de cálculo do sobrepreço é a diferença entre o valor efetivamente pago pelo Basa à empresa e o valor pago por esta a seus fornecedores, acrescido de 25%. Em razão disso, a Cobra requer o abatimento das quantias a serem eventualmente ressarcidas. 
Os argumentos da empresa não merecem prosperar.
Preliminarmente, esclareço que esta TCE e o procedimento arbitral citado tratam de objetos diversos, conforme exposto pelo próprio Basa em suas manifestações, ao esclarecer que o ponto em discussão no âmbito do referido procedimento arbitral se refere ao valor de R$ 8.076.140,42, pendente de pagamento, em razão de supostos serviços entregues pela Cobra, e não pagos pelo Basa, bem como a sucessão de inexecuções havidas no Contrato 2004/224, incluindo-se nestas o valor de R$ 10.882.740,01, referente ao saldo orçamentário de produtos ainda não entregues pela empresa, totalizando o montante de R$ 18.958.880,43. 
Ressalto que o compromisso firmado entre as partes na câmara arbitral excluiu o sobrepreço apurado pelo TCU como matéria passível de arbitragem, como consta do item 5.23 do Termo de Arbitragem 93/2014/SEC1, abaixo transcrito:
"5.23. Cumpre assinalar, por fim, que não se postulará nesta arbitragem o pagamento da condenação de cerca de R$ 11,5 milhões, determinada em acórdão do TCU, já confirmado e imutável, vez que ela será objeto de Tomada de Contas Especial, a ser em breve requerida." 
Dessa forma, resta claro que o saldo contratual não se destina ao pagamento pelo sobrepreço apurado, além disso, o procedimento arbitral não se comunica com o dano ao erário em discussão.
Já quanto à existência de acordo judicial, o qual elevaria o montante de recursos pagos pela Cobra a seus fornecedores, alterando o valor do sobrepreço, verifico não haver a efetiva comprovação desses pagamentos nos autos, conforme análise da unidade técnica, devendo-se manter o débito em seu valor original:
"46. Primeiramente, cabe ressaltar que, aparentemente, a unidade técnica (instrução anterior a esta) que analisou as alegações de defesa apresentadas pela empresa Cobra Tecnologia se apegou à sentença judicial propriamente dita, por meio da qual foram determinados os prazos para que os pagamentos fossem efetuados, porém, sem validar a comprovação dos efetivos pagamentos (peça 121, p. 2-5) . Considerando, inclusive, que a sentença possa ser eventualmente derrubada, entende-se que ela não comprovaria o pagamento nem o direito. Portanto, vale dizer que se aceitarmos despesa sem a comprovação de seu pagamento, abre-se o precedente para acatar futuras despesas não aceitas nos processos. 
47. Assim sendo, muito embora tenha sido sugerido o acatamento dos pagamentos convencionados no acordo judicial e o consequente abatimento no valor do sobrepreço calculado (instrução anterior a esta) , entende-se que tal proposta se mostra inaceitável, haja vista não ter sido possível confirmar os pagamentos acordados. Portanto, o valor a ser imputado como débito deve ser aquele inicialmente apurado na instrução de citação (peça 35) , que corresponde ao montante de R$ 11.564.967,04, calculado com base na diferença dos valores de venda da empresa Cobra Tecnologia S.A. ao Banco da Amazônia S.A, propostos no cronograma físico-financeiro do referido contrato e nos seus 6º, 7º e 14º Termos Aditivos (R$ 113.732.103,22) e o valor de custo da empresa Cobra acrescido de 25% (R$ 102.167.136,18) , conforme metodologia constante dos parágrafos 151 a 160 da instrução da Sefti (Secretaria especializada na área de TI do TCU) ."
Argumentos do Basa
O Basa solicitou admissão nos autos como interessado. Atendi ao pedido da instituição financeira e fixei prazo de 15 dias para sua manifestação. O banco, em síntese, alegou que confirma os valores constantes da TCE instaurada internamente e a responsabilização apenas da Cobra pelo sobrepreço apurado:
"O sobrepreço deve ser restituído por quem dele se beneficiou, o que, no caso resta evidente ser a COBRA e não os gestores, empregados e ex-empregados do Banco. 
Quanto a estes, há que restar provado dolo e má-fé, além do benefício no sobrepreço praticado, o que não foi detectado na instrução da TCE, muito menos na análise técnica que os arrolou como coobrigados."
Adicionalmente, a instituição esclarece que a questão alusiva ao sobrepreço, em obediência aos termos do Acórdão 3126/2012-TCU-Plenário, foi objeto de instauração da Tomada de Contas Especial 01/2015 pelo Basa, pela qual a Cobra foi compelida a efetuar a devolução corrigida do sobrepreço. Ressalta, ainda, que o encaminhamento da TCE 01/2015 ao TCU teve como finalidade a mera ciência dos procedimentos feitos pelo banco para exigir o ressarcimento daquilo que pagou a maior no Contrato 221/2004 e seus aditivos.
O Basa argumenta, ainda, que o valor de R$ 8.076.140,42 é objeto de discussão em foro arbitral e não se comunica com a satisfação do sobrepreço ainda pendente. Afirma que a discussão em torno desse valor bem como a sucessão de inexecuções havidas no Contrato 224/2004 estão inseridas no bojo do procedimento arbitral convencionado pelas partes, que escolheram a Câmara de Mediação e Arbitragem e Comércio Brasil Canadá - CCBC, para dirimir a questão, consoante o Processo 93/2014/SEC1, instaurado em 29/6/2015. Portanto, tal valor não poderia compor parte do pagamento ou mesmo compensação do sobrepreço verificado e apurado.
Esclareço que o TCU tem a obrigação de dar sequência aos autos até que se tenha um veredito final sobre as contas em apreço, com a manifestação sobre sua regularidade, regularidade com ressalva ou irregularidade. Portanto, nem a instituição bancária nem esta Corte de Contas dispõem de poderes para arquivar o processo a seu critério, sem causa justificada. Assim, não cabe o argumento de que o encaminhamento do processo ao Tribunal teria como finalidade a mera ciência dos procedimentos adotados pelo Basa para exigir o ressarcimento do pagamento a maior no contrato.
Os demais argumentos já foram devidamente avaliados nas análises precedentes.
Prescrição da pretensão punitiva
A pretensão punitiva do TCU, conforme o Acórdão 1441/2016-TCU-Plenário, que uniformizou a jurisprudência acerca dessa questão, subordina-se ao prazo geral de prescrição indicado no art. 205 do Código Civil, que é de dez anos, contado da data de ocorrência da irregularidade sancionada, nos termos do art. 189 do Código Civil, sendo este prazo interrompido pelo ato que ordenar a citação, a audiência ou a oitiva dos responsáveis. No caso em exame, ocorreu a prescrição da pretensão punitiva em face da maioria dos débitos, uma vez que as irregularidades ocorreram em datas distintas, no período de 2005 a 2008, e o ato de ordenação da citação, em 27/12/2017.
Nesse sentido, há somente duas parcelas do débito cujo pagamento enseja aplicação de medida punitiva: R$ 334.808,07, na data-base de 5/11/2008, e R$ 385.124,48, em 4/9/2008, sobre as quais fixo multa de aproximadamente 10%, incidentes sobre o débito atualizado.
Conclusão
As análises empreendidas permitiram concluir que os responsáveis Walter Raimundo Lima Franco, coordenador de Manutenção, Álvaro Chaves de Lemos, gerente executivo do Projeto de Excelência Tecnológica (PET) , Mâncio Lima Cordeiro, presidente do Banco da Amazônia, João Batista de Melo Bastos, diretor de Ações Estratégicas, Evandro Bessa de Lima Filho, diretor de Controle, Milton Barbosa Cordeiro, diretor de Crédito, José Carlos Rodrigues Bezerra, Ana Lúcia Braga de Araújo, coordenadora de Desenvolvimento, e Francisco Serafim de Barros, diretor de Administração, não lograram comprovar a boa e regular aplicação dos recursos, inexistindo nos autos elementos que demonstrem a boa-fé dos responsáveis ou a ocorrência de outras excludentes de culpabilidade. Dessa forma, deve-se rejeitar suas razões de defesa, julgar suas contas irregulares, condená-los em débito, solidariamente com a empresa Cobra Tecnologia S/A, e aplicar-lhes a multa prevista no art. 57 da Lei 8.443/1992 em relação os débitos atinentes ao exercício de 2008.
Já os responsáveis Abidias José de Souza Júnior, presidente do Banco da Amazônia, Gilvandro Negrão Silva, diretor de Crédito, João Alberto de Souza, diretor de Administração, e Augusto Afonso Monteiro de Barros devem ter suas alegações de defesa acolhidas, no sentido de excluir o débito a eles imputado. Assim, suas contas devem ser julgadas regulares, dando-lhes quitação plena.  
Em vista do exposto, voto por que este Tribunal adote a minuta de acórdão que submeto à apreciação deste Colegiado.
TCU, Sala das Sessões Ministro Luciano Brandão Alves de Souza, em 2 de setembro de 2020.
ANA ARRAES 
Relatora